臺灣高雄少年及家事法院民事裁定　　109年度家親聲字第213號
聲　請　人　謝○○　

　　　　　　謝○○　

兼　上一人
法定代理人　潘○○　

共　　　同　
非訟代理人　吳淑靜律師（法扶律師）
相　對　人　謝○○　

非訟代理人　簡大翔律師
上列當事人間請求給付扶養費等事件，本院裁定如下：
    主      文
相對人應給付聲請人丙○○新臺幣叁萬伍仟元。
相對人應給付聲請人謝○○新臺幣肆萬伍仟元，及自民國一一○
年八月一日起至聲請人乙○○（民國九十二年八月八日生）成年
之日止，按月於每月五日前，給付聲請人乙○○扶養費新臺幣伍
仟元。
相對人應給付聲請人甲○○新臺幣壹拾陸萬元，及自民國一○九
年八月十三日起至清償日止，按週年利率百分之五計算之利息。
聲請人甲○○其餘請求駁回。
聲請程序費用由相對人負擔十分之一，餘由聲請人負擔。
    理      由
一、聲請人主張：
  ㈠聲請人甲○○與相對人前於民國90年7 月17日結婚，婚後育
    有子女即聲請人丙○○（00年00月00日生）、聲請人乙○○（00年00月00日生）等2人（下合稱丙○○等2人），嗣甲○○與相對人於102年3月27日（聲請狀誤載為2日）經本院
    調解離婚，再於同年5月31日調解，約定由甲○○單獨行使
    或負擔丙○○等2人之權利義務，惟未約定其等扶養費之分擔。
    然相對人為丙○○等2人之父，丙○○等2人自得請求相對人
    負起扶養之義務，並參考行政院主計總處公布之高雄市107
    年每人每月平均消費支出為新臺幣（下同）21,674元，應由
    甲○○與相對人各負擔丙○○等2人扶養費之半數，即每月
    各10,500元。又丙○○目前就讀大學，自109年2月起至同年
    7月止，因建教合作至臺北擔任統一超商店員，而獲有每月
    薪資23,800元，惟自109年8月起至110年1月止，則須返校讀
    書，無法工作而無收入，故相對人在丙○○大學畢業前，仍
    應給付每年8月起至翌年1月止之就學期間扶養費。另乙○○
    自高二下學期轉建教班，於109年1月至2月、6月至8月、109
    年12月至110年2月、110月6月至7月，至臺北上班，而獲有
    每月薪資23,800元，其餘時間則須返校讀書，無法工作而無
    收入，故相對人在乙○○成年前，仍應給付其未工作就學期
    間之扶養費。
  ㈡相對人自97年8 月1 日起至108 年12月31日止，均未負擔丙○○等2 人之扶養費，而由甲○○代墊，依上開父母之分擔
    比例及不同年度扶養費計算基準，再扣除丙○○自105 年9
    月起至108 年8 月止，因就讀高職建教合作班而每年有6 個
    月自行工作無須父母扶養之期間、扣除丙○○等2 人自101
    年3 月起至同年8 月止計6 個月返回相對人家中居住期間，
    甲○○共計代墊扶養費2,420,000 元（算式詳如附表），相
    對人應予返還。
  ㈢爰依民法第1084條第2 項、第1114條第1 款及第179 條，請
    求相對人給付。並聲明：⑴相對人應自109 年1 月1 日起，
    至丙○○大學畢業之日止，於每年1 月及8 至12月期間，按
    月於每月5 日給付丙○○扶養費10,500元，如遲誤一期履行
    者，其後12期之給付視為亦已到期；⑵相對人應自109 年3 
    月1 日起，至同年5 月31日止、同年9 月1 日起至11月31日
    止、110 年3 月起至同年5 月31日止，及自110 年8 月1 日
    起至乙○○成年之日止，各按月於每月5 日前，給付乙○○
    扶養費10,500元，如遲誤一期履行者，其後12期之給付視為
    亦已到期；⑶相對人應給付甲○○2,420,000 元，及自民事
    擴張聲請狀繕本送達翌日即109 年8 月13日起至清償日止，
    按週年利率5%計算利息。
二、相對人則以：甲○○於100 年4 月10日偕帶丙○○等2 人離
    家前，其3 人均與相對人同住，家中吃用均由相對人母親張
    ○○準備，相對人亦有繳納丙○○等2人之學費，相對人並
    無未盡扶養責任；甲○○於100年4月10日偕帶子女搬離後至
    102年2月間訴請離婚為止，甲○○雖未與相對人同住，但丙○○等2人曾於部分期間返回相對人住處居住，餐費及安親
    班費用均由張○○支出，即使丙○○等2人嗣又返回與甲○○同住，張○○亦仍支付丙○○等2人一年共計2萬元之學費
    ，甲○○請求此段期間代墊之扶養費並無理由；又甲○○於
    訴請離婚同時請求相對人應給付自102年2月21日起至丙○○
    等2人成年止之未成年子女扶養費，但甲○○嗣於法院調解
    時同意拋棄此部分之請求，故甲○○主張相對人應給付自10
    2年2月21日起至108年12月31日止所代墊之扶養費，實屬無
    據等語置辯。並聲明：聲請人之聲請駁回。
三、關於丙○○等2人請求給付扶養費部分：
  ㈠按父母對於未成年之子女，有保護及教養之權利義務；且對
    於未成年子女之權利義務，由父母共同行使或負擔；又父母
    對於未成年子女之扶養義務，不因結婚經撤銷或離婚而受影
    響，民法第1089條第1 項前段、第1084條第2 項、第1116條
    之2 分別定有明文。又所謂保護及教養之權利義務，包括扶
    養在內，自父母對未成年子女行使或負擔保護及教養之權利
    義務之本質而言，此之扶養義務應為生活保持義務，與同法
    第1114條第1 款所定直系血親相互間之扶養義務屬生活扶助
    義務尚有不同，身為扶養義務者之父母雖無餘力，亦須犧牲
    自己而扶養子女。又法院命給付扶養費之負擔或分擔，得審
    酌一切情況，定其給付之方法，不受聲請人聲明之拘束；前
    項給付，法院得依聲請或依職權，命為一次給付、分期給付
    或給付定期金；法院命分期給付者，得酌定遲誤一期履行時
    ，其後之期間視為亦已到期之範圍或條件；法院命給付定期
    金者，得酌定逾期不履行時，喪失期限利益之範圍或條件，
    此觀諸家事事件法第100 條之規定自明。上開規定，依家事
    事件法第107 條第2 項，於命給付子女扶養費之方法，準用
    之。
  ㈡聲請人主張甲○○與相對人原為夫妻，育有子女即丙○○等
    2 人，甲○○與相對人於102 年3 月27日經本院調解離婚，
    再於同年5 月31日調解約定由甲○○單獨行使或負擔丙○○
    等2 人之權利義務等情，業據聲請人提出戶口名簿、戶籍謄
    本為證（見本院卷㈠第25頁、第245-247 頁），並經本院依
    職權調取甲○○及相對人之離婚登記申請書及本院102 年度
    家調字第303 、494 號離婚等事件，及102 年度家非調字第
    499 、819 號酌定未成年人監護人等事件調解程序筆錄影本
    可稽（見本院卷㈠第205-209 頁，卷㈡第173-175 頁），堪
    認為真實。查甲○○與相對人已協議離婚，並約定雙方所生
    丙○○等2 人權利義務之行使負擔由甲○○單獨任之，相對
    人雖未再擔任丙○○等2 人之親權行使人，依上開規定，其
    對於丙○○等2 人仍負有扶養義務，是丙○○等2 人請求相
    對人應給付在其等「成年前」之扶養費，自屬有據。
  ㈢又依民法第1119條的規定，相對人應負擔丙○○等2 人扶養
    費用的比例和金額，應該依照受扶養權利者即丙○○等2 人
    的需要，與負擔扶養義務人即甲○○和相對人的經濟能力及
    身分，作適當的安排。查：
  ⒈甲○○自陳其於102 年4 月前陸續擔任擺攤、居家清潔及飯
    店房務員等工作，每月收入約1 萬餘元至2 萬餘元不等，自
    102 年5 月間起至103 年10月間止，擔任力勤清潔有限公司
    居家清潔人員，每月薪資約27,000元至30,000元，自103 年
    11月間起至迄今則以個體戶從事工作，按件計酬，目前每月
    收入約15,000元至20,000元等語（見本院卷㈡第69頁），相
    對人則自述曾經擔任送貨員，月薪約2 萬多元，但因2 年前
    車禍手腕韌帶斷裂，受術後右手無法用力，目前找不到工作
    等語（見本院卷㈠第391 頁）；另甲○○於102 至107 年均
    未申報薪資所得，僅於108 年間申報554 元所得，相對人於
    102 年至108 年，僅103 年、104 年、105 年有分別申報薪
    資所得28,935、59,000元、20,008元，且兩人名下財產均僅
    各有汽車一輛，財產總額均為0 元，有本院依職權調取之稅
    務電子閘門財產所得調件明細表在卷可稽（見本院卷㈠第14
    3-173 頁、卷㈡第33-47 頁、第207 頁、第211 頁）。本院
    審酌甲○○與相對人上揭所得及財產情形，認甲○○目前薪
    資、收入雖較相對人穩定，惟丙○○等2 人均與甲○○同住
    ，甲○○負擔照顧丙○○等2 人需付出相當心力，認雙方應
    平均分擔丙○○等2 人之扶養費用為適當。
  ⒉就扶養費用之數額，甲○○主張相對人應按月各給付丙○○
    等2 人扶養費10,500元等語。查日常生活各項支出均屬瑣碎
    ，衡諸常情，一般人尚難記錄每日之生活支出或留存相關單
    據以供存查，是以得依據政府機關公布之客觀數據，作為衡
    量未成年子女每月扶養費用之標準。本院審酌丙○○等2 人
    居住於高雄市，參行政院主計總處公布之高雄市108 、109
    年度每人每月平均消費支出分別為22,942元、23,159元（見
    本院卷㈡第249 頁）；此外，考量甲○○及相對人上揭收入
    及財產等資力狀況普通，丙○○、乙○○目前分別就讀大學
    及高中本需學費支出，但經核列為第四類低收入戶後，學雜
    費全免，僅需支付書籍費、校車費及服裝費用等，此經甲○○自陳在卷（見本院卷㈠第387 頁），並有高雄市三民區公
    所函可證（見本院卷㈡第101 頁），又丙○○等2 人每人每
    月各領取低收入戶子女生活扶助2,695 元，另每月各領取低
    收入戶子女就讀高中職以上學校就學生活補助6,358 元，有
    本院依職權調取之社會福利核發紀錄明細及高雄市政府社會
    局109 年7 月28日高市社救助字第10936852900 號函在卷可
    參（見本院卷㈡第63頁），再丙○○等2 人每人每半年亦得
    再領取12,230元至12,716元不等之補助，此有高雄市社會福
    利平台資料可稽（見本院卷㈠第111-112 頁，第123-124 頁
    ）等，顯見丙○○等2 人每人每月向政府領取輔助金額已達
    11,000元【（12,230元÷6 個月）+2,695元+ 6,358 元≒11
    , 091 元；（12,716元÷6個 月）+2,695元+ 6,358 元≒11
    ,172元】等一切情事，認應以每月各1 萬元為丙○○等2人
    「成年前」之扶養費用較為妥適。
  ⒊綜上，依前開所定相對人應負擔丙○○等2 人扶養費之2 分
    之1 比例計算，相對人每月應負擔丙○○等2 人之扶養費用
    為各5,000 元。則丙○○請求相對人應自109 年1 月1 日起
    至其成年之日（即110 年7 月23日）止，於每年1 月及8 至
    12月按月給付扶養費5,000 元，共計35,000元（5,000 元×
    7 個月）；及謝晉宏請求相對人應自109 年3 月1 日起，至
    同年5 月31日止、同年9 月1 日起至11月31日止、110 年3
    月起至同年5 月31日止，按月給付扶養費5,000 元，共計45
    ,000元（5,000 元×9 個月），及自110 年8 月1 日起至謝
    晉宏成年之日（即112年8 月8 日）止，按月給付扶養費5,0
    00 元，為有理由，逾此數額之請求，則無理由，惟本件既
    屬家事非訟事件，且涉子女扶養費用之酌定，本院即不受當
    事人聲明之拘束，無庸另為駁回之諭知。
  ⒋另就丙○○請求相對人應給付其成年後至大學畢業止之扶養
    費之部分。按父母對於未成年之子女，依民法第1084條第2
    項規定有保護及教養之權利與義務，所謂保護及教養之權利
    義務，固包括扶養在內，惟此與父母依同法第1114條第1 款
    所定對於成年之子女（直系血親卑親屬）所負之扶養義務，
    並不相同。前者為生活保持義務，並無須斟酌扶養者之扶養
    能力，身為扶養義務之父母雖無餘力，亦應犧牲自己原有生
    活程度而扶養子女。後者為生活扶助義務，其扶養之程度，
    應按受扶養權利者之需要，與負扶養義務者之經濟能力及身
    分定之，此觀同法第1119條規定即明，最高法院107 年度台
    簡抗字第148 號裁定意旨參照。本院審酌丙○○於年滿20歲
    後仍繼續在就學固可預期，惟至斯時其既已成年，相對人依
    法對其本無再負起生活保持義務之扶養責任，且丙○○在身
    心發展健全之情形下，應已具一定程度之謀生能力，非不可
    憑藉己力賺取生活所需，而無再仰賴相對人扶養之必要，況
    查丙○○自105 年9 月1 日即以統一超商股份有限公司為投
    保單位投保就業保險，並歷年領取薪資，此有稅務電子閘門
    財產所得調件明細表、勞保投保資料在卷可證（見本院卷㈠
    第257-263 頁、第269-276 頁），聲請人並自陳丙○○自10
    9 年2 月起至同年7 月止，因建教合作至臺北擔任統一超商
    店員，而獲有每月薪資23,800元等語（見本院卷㈠第303 頁
    ），顯見丙○○業已培養一定工作經驗，具備一定謀生能力
    ，能積蓄存款，且非不得於課餘時間、晚上或假日去打工或
    兼家教賺錢，而丙○○並未舉證其於成年後有何不能期待賺
    錢或已盡相當之能事，仍不能覓得職業之情形，或有何無謀
    生能力之情形，是丙○○請求相對人應負擔其成年後至大學
    畢業為止之扶養費部分，為無理由，惟本件既屬家事非訟事
    件，且涉子女扶養費用之酌定，本院即不受當事人聲明之拘
    束，無庸另為駁回之諭知。
四、關於甲○○請求相對人返還代墊扶養費部分：
  ㈠查，甲○○自陳於100 年4 月10日方偕帶丙○○等2 人搬離
    其與相對人之共同住所，且自101 年3 月起至101 年8 月止
    共計6 個月期間，丙○○等2 人係與相對人居住，至甲○○
    於101 年8 月23日遭相對人毆打方再將丙○○等2 人接回租
    屋處居住至今等語（見本院卷㈠第301 頁，卷㈡第66-67 頁
    、第135頁），核與證人即與相對人同住之相對人母親張○○證述：甲○○在與相對人離婚（按，兩人於102年3月27日
    調解離婚）前即攜帶小孩搬出，搬離之前甲○○與小孩均與
    相對人同住，家中吃食及用品均由其負責，小孩安親班費用
    亦為其繳納；甲○○帶小孩搬離後小孩有一段時間回來家裡
    住，至甲○○與相對人打架後，甲○○再將小孩帶出去；小
    孩中間回來住的期間，餐食由其提供，學費為相對人處理、
    安親班費用由其繳納等語相符（見本院卷㈡第131頁、第135
    頁），可見甲○○於100年4月10日偕帶未成年子女搬離其與
    相對人共同住所「前」，丙○○等2人係由甲○○、相對人
    及相對人母親在家共同照顧、扶養，相對人母親並幫忙處理
    餐食、家用，甚至繳納丙○○等2人之安親班費用，足見相
    對人亦有分擔家務、生計，共同經營家庭，雖未直接給付未
    成年子女固定金額扶養費，但如有提供其他用途之開支，尚
    難認為並未支付未成年子女之扶養費。從而，自難認甲○○
    於100年4月10日前、自101年3月起至101年8月止等期間，係
    單獨一人扶養未成年子女，故其依民法第179條規定，請求
    相對人返還自97年8月1日起至100年4月10日止、自101年3月
    起至101年8月止等該期間由其代墊丙○○等2人扶養費暨法
    定遲延利息，即無理由。
  ㈡又按家事事件之調解，就離婚、終止收養關係、分割遺產或
    其他得處分之事項，經當事人合意，並記載於調解筆錄時成
    立。前項調解成立者，與確定裁判有同一之效力，家事事件
    法第30條第1 項前段、第2 項定有明文。又稱和解者，謂當
    事人約定，互相讓步，以終止爭執或防止爭執發生之契約；
    和解有使當事人所拋棄之權利消滅及使當事人取得和解契約
    所訂明權利之效力。民法第736 條、第737 條分別定有明文
    。查甲○○前於102 年2 月22日向本院訴請與相對人離婚、
    酌定丙○○等2 人親權行使負擔，及相對人應給付甲○○未
    成年子女即丙○○等2 人扶養費每月12,000元，期間自102
    年2 月21日起至丙○○等2 人成年止，後甲○○與相對人於
    102 年3 月27日先就離婚部分成立調解，而丙○○等2 人親
    權行使負擔、會面交往及扶養費等部分，則於102 年5 月31
    日經本院以102 年度家非調字第499 號酌定未成年人監護人
    事件、102 年度家非調字第816 號酌定與未成年子女會面交
    往事件中成立調解，調解條款為：⒈丙○○等2 人親權行使
    負擔由甲○○獨任之；⒉相對人得依該調解筆錄附表所示時
    間與方式對丙○○等2 人為探視；⒊甲○○其餘請求拋棄（
    下稱另案調解筆錄），此有離婚起訴狀、另案調解筆錄在卷
    可稽（見本院卷㈡第173-176 頁、第187-188 頁），而另案
    調解筆錄第3 點之文句，固未明文表示甲○○不再向相對人
    請求其負擔未成年子女即丙○○等2 人扶養費用之期間及金
    額，惟契約解釋不應拘泥於文字，仍應探求當事人間締約之
    真意，甲○○於前揭案件明確訴請相對人應自102 年2 月21
    日起至丙○○等2 人成年止，給付甲○○關於丙○○等2 人
    扶養費每月12,000元，嗣雙方於該調解程序中就甲○○所主
    丙○○等2 人親權行使負擔之事項達成共識，則甲○○所謂
    願意「就其餘請求」均拋棄而不再向相對人請求者，當然係
    指其請求相對人自102 年2 月21日起至丙○○等2 人成年止
    所應給付之扶養費。此外，甲○○亦未主張或舉證有何因情
    事變更，依另案調解筆錄內容顯失公平，法院得依家事事件
    法第102 條第1 項變更另案調解筆錄之內容，甲○○自應受
    另案調解筆錄內容之拘束，即不得再向相對人請求返還自10
    2 年2 月21日起至丙○○等2 人成年止所代墊之扶養費，故
    甲○○本件依不當得利法律關係請求相對人返還自102 年2
    月21日起至108 年12月31日止，所代墊之丙○○等2 人之扶
    養費，即難憑採。
  ㈢甲○○得依不當得利法律關係請求相對人給付16萬元：
  ⒈按無法律上之原因而受利益，致他人受損害者，應返還其利
    益，雖有法律上之原因，而其後已不存在者，亦同，民法第
    179條著有規定。而扶養義務人履行其本身之扶養義務，致
    他扶養義務人得因此不必盡其應盡之扶養義務，而受有利益
    ，此時他扶養義務人所受之利益為「免履行扶養義務」之利
    益，而為履行扶養義務者即因逾其原應盡之義務，而受有損
    害，兩者間即有因果關係存在。易言之，倘父母未共同負擔
    義務，在一方支付全部未成年子女之扶養費後，自得依不當
    得利之法律關係向他方請求分擔（最高法院92年度台上字第
    1832號、92年度台上字第1699號判決要旨參照）。
  ⒉相對人既為丙○○等2 人之父親，依上開說明，其對未成年
    子女本有扶養義務；又甲○○於100 年4 月10日搬離與相對
    人之共同住所，丙○○等2 人此後均與甲○○同住（僅101
    年3 月起至101 年8 月之期間與相對人同住）乙情，業如前
    述，足認相對人自100 年4 月10日後確因未負擔未成年子女
    扶養費而受有「免履行扶養義務」之利益，則甲○○依不當
    得利之法律關係，就其自100 年4 月11日起至102 年2 月20
    日（即甲○○於另案調解筆錄尚未拋棄部分）止所代墊之未
    成年子女扶養費用向相對人請求給付，自屬有據。復依前揭
    所述關於丙○○等2 人每人每月所需之扶養費用額度及甲○○為與相對人各自應負擔之扶養費用比例計算，則相對人自
    100年4月11日起至102年2月20日止應負擔之未成年子女扶養
    費為22萬元（計算式：5,000元×22個月×2人），但扣除甲○○不爭執丙○○等2人自101年3月起至101年8月與相對人
    同住之6個月期間後，甲○○為相對人代墊之扶養費共計為
    16萬元【計算式：（22萬元─（5,000元×6個月×2人）】
    。從而，甲○○依據不當得利之法律關係，請求相對人給付
    16萬元，及自民事擴張聲請狀繕本送達翌日即109年8月13日
    （經相對人自陳，見本院卷㈡第127頁）起至清償日止，按
    週年利率5%計算利息，於此範圍內，為有理由，應予准許，
    逾此範圍，則無理由，應予駁回。
五、依家事事件法第104條第3項，裁定如主文。
 
中    華    民    國  110     年    9     月    29    日
                  家事第一庭    法  官  羅培毓
以上正本係照原本作成。
如對本裁定抗告須於裁定送達後10日內向本院提出抗告狀。
中    華    民    國  110     年    9     月    29    日
                                書記官  鄭淑華
 
附表（甲○○依民法第179 條請求相對人應返還之金額）：
┌───────────┬────┬─────┬───────────┐                    
│        期間          │月數    │甲○○主張│甲○○主張            │
│                      │        │各月扶養費│                      │
├───────────┼────┼─────┼───────────┤                    
│97年8月起至103年12月止│77-6＝71│19,000元  │1,349,000元（註1）    │
│（扣除101 年3 月至8 月│        │          │                      │
│丙○○等2 人與相對人共│        │          │                      │
│住期間6個月）         │        │          │                      │
├───────────┼────┼─────┼───────────┤                    
│104 年1 月起至108 年12│60      │21,000元  │1,071,000元（註2）    │
│月止（扣除105 年9 月至│        │          │                      │
│108年8月丙○○自行工作│        │          │                      │
│期間18個月）          │        │          │                      │
├───────────┴────┴─────┴───────────┤
│                                              合計：2,420,000元     │
├──────────────────────────────────┤
│註1：19,000元÷2（分擔比例）×71月×2人                             │
│註2 ：21,000元÷2 （分擔比例）×60月×2 人－21,000元÷2 （分擔比例）│
│      ×18月                                                        │
└──────────────────────────────────┘